【裁判字號】    99,消債清,114
【裁判日期】    990903
【裁判案由】    聲請清算程序
【裁判全文】
臺灣高雄地方法院民事裁定           99年度消債清字第114號
聲  請  人  甲○○○
代  理  人  徐豐益律師
上列當事人因消費者債務清理事件聲請清算，本院裁定如下：
    主  文
聲請駁回。
聲請費用新台幣壹仟元由聲請人負擔。
    理  由
一、聲請意旨略以：聲請人於民國（下同）95年間積欠金融機構
    債務，因有不能清償債務情事，於同年間依「中華民國銀行
    公會會員辦理消費金融案件無擔保債務協商機制」，與最大
    債權銀行國泰世華商業銀行（下稱國泰世華銀行）達成分期
    還款協議，同意自95年7 月起，分80期，利率0 ％，每月償
    還新台幣（下同）14,000元。而聲請人每月收入約17,000元
    ，除支付自身生活費外，另因聲請人之夫現罹患糖尿病而致
    工作能力低落，聲請人對其亦需負擔扶養之責，是聲請人負
    擔之生活必要費用共19,658元，則以聲請人之收入扣減上開
    支出後，即無剩餘，遑論償債，故聲請人於繳交4 期協商款
    後即告毀諾，而此情形顯已符合消費者債務清理條例第 151
    條第6 項但書規定，因不可歸責於己之事由，致履行顯有重
    大困難。基此，爰提起本件聲請，請求裁定准予更生等語。
二、按「債務人不能清償債務或有不能清償之虞者，得依本條例
    所定更生或清算程序，清理其債務」、「債務人與金融機構
    協商成立者，不得聲請更生或清算，但因不可歸責於己之事
    由，致履行顯有重大困難者，不在此限」，消費者債務清理
    條例第3 條、第151 條第5 項分別定有明文。上開條文所謂
    「不可歸責於己之事由」，係指客觀上抗告人有收支狀況之
    變動，諸如物價上漲、家屬患病等導致支出增加，或因意外
    、病痛無法工作、僱用之公司倒閉或裁員、減薪等以致收入
    減少等情；又縱使財產及收支狀況無甚變動，但因協商時居
    於劣勢，未能實質協議，僅為爭取利息減少及分期清償之些
    許優惠，勉予允諾，惟其財產及收入客觀上難以如期履行之
    情形，亦應認該當。然債務人縱有不可歸責於己之事由致不
    能履行協議，仍應符合「不能清償或有不能清償之虞」之法
    定要件，始得准予更生或清算。亦即應綜合債務人之財產、
    信用、收支與其所負全部債務，評估其是否仍有償債能力，
    或即使仍得勉力償債，但是否因而難以維持基本生活，而有
    不能清償或不能清償之虞等情，為其判斷之準據。
三、經查：
(一)聲請人於消債條例施行前之95年間，業就其積欠各金融機構
    之無擔保債務，利用金融主管機關協調成立之中華民國銀行
    公會會員辦理消費金融案件無擔保債務協商機制，與各債權
    銀行成立協商，約定自95年7 月起，分80期、按月繳納協商
    款14,000元，依各債權銀行債權金額比例清償債務，聲請人
    繳交期協商款後毀諾等情，此有債權人清冊、財團法人金融
    聯合徵信中心當事人綜合信用報告書、國泰世華商業銀行陳
    述意見狀在卷可稽，應認為真。
(二)聲請人雖自承從事零時工為生，每月收入約為17,000元，並
    提出切結書為證，而聲請人96年、97年申報所得各為30,246
    元、9,849 元，有綜合所得稅各類所得資料清單在卷可參，
    是其陳報本院之所得與申報所得稅者有所差距，足見其並未
    據實申報所得稅。又聲請人於95年3 月、96年5 月、97年 9
    月、98年1 月分別以高雄市醫務雜務職業工會、高雄市照顧
    服務員職業工會為投保單位，分別依27,600元、30,300元、
    34,800元之薪資等級投保勞工保險，並以34,800元之薪資等
    級投保迄今，有勞工保險被保險人投保資料表在卷可稽，參
    以一般人係按其實際所得收入數額投保勞工保險為常態，以
    低所得投保高保額保險為變態之日常生活經驗法則以觀，足
    認聲請人每月至少有工作收入27,600元，則與聲請人陳報其
    每月收入約17,000元尚有出入，顯有不實之處。故而本院認
    以聲請人所提出其勞工保險被保險人投保薪資27,600元為其
    每月平均收入之計算標準，較符合實情。
(三)聲請人另主張因其夫身罹糖尿病，而需由聲請人負擔扶養責
    任云云。本院為查明聲請人之夫是否確無謀生能力，而需由
    聲請人扶養，而向國軍高雄總醫院函查其病情，經回復以：
    「罹患糖尿病併腎功能不全，應不宜從事太繁重工作」，堪
    認其確有罹病而致工作能力低落之情形，復參以聲請人之夫
    現年已61歲，其是否得自維生活，即屬有疑，是認聲請人之
    夫確有受扶養之必要。又如以聲請人及受扶養人所居住地高
    雄縣，依內政部社會司99年度台灣省每人每月之最低生活標
    準9,829 元計算，則聲請人自身及其夫之生活費均應以此為
    度，又聲請人之夫之扶養義務人為4 人，此有聲請人提出之
    繼承系統表在卷可查，故聲請人應負擔之扶養費用應為2,45
    7 元（9,829 元÷4 人＝2,457 元）。是以聲請人每月收入
    27,600元，扣除聲請人生活費及扶養費支出共12,286元，尚
    餘15,314元，應足負擔協商款。
(四)又銀行公會對於曾參與95年間依「中華民國銀行公會會員辦
    理消費金融案件無擔保債務協商機制」達成協議而毀諾者，
    設計有「一致性協商」制度，債務人可再與債權銀行協商還
    款方案，如達成協商，該協商方案可約束所有債權銀行，並
    可令債權銀行撤回現正進行中之強制執行扣薪命令。則以聲
    請人現年56歲，距法定退休年齡尚餘9 年，以抗告人現對金
    融機構所負債務1,222,172 元，如能爭取最優惠方案分9 年
    108 期、利率0 ％計算，上開剩餘債務可分為每月11,316元
    之繳款金額，亦難認聲請人有何不能負擔之情形。
(五)綜上，本件抗告人並無不可歸責於己致履行顯有重大困難之
    事由，且未有不能清償債務之情事，與「不能清償或有不能
    清償之虞」之法定要件不合。從而，原審裁定駁回抗告人更
    生之聲請，自有所據，仍應予以維持，是抗告人聲明廢棄原
    裁定，並准予更生，為無理由，應予駁回。
四、依消費者債務清理條例第8 條、第15條，民事訴訟法第95條
    、第78條裁定如主文。
中    華    民    國    99    年  9     月    3    日
                  民事鳳山分庭  法      官  吳文婷
上為正本係照原本作成。
如對本裁定抗告須於裁定送達後十日內，向本院提出抗告狀，並
繳納裁判費1,000 元。
中    華    民    國    99    年    9     月    6    日
                                    書記官  林仕興

司法院資訊處製作；財團法人民間司法改革基金會備份。
